【裁判字號】    99,國,2
【裁判日期】    990805
【裁判案由】    國家賠償
【裁判全文】
臺灣彰化地方法院民事判決  99年度國字第2號
原      告  乙○○
訴訟代理人  王士銘律師
被      告  經濟部水利署第四河川局
法定代理人  甲○○
訴訟代理人  周黛婕律師
上列當事人間請求國家賠償事件，本院於民國99年7月19日言詞
辯論終結，茲判決如下：
    主  文
原告之訴及其假執行之聲請均駁回。
訴訟費用新台幣壹萬伍仟捌佰伍拾元由原告負擔。
    事實及理由
壹、程序方面：
一、按依國家賠償法請求損害賠償時，應先以書面向賠償義務機
    關請求。賠償義務機關對於前項請求，應即與請求權人協議
    。賠償義務機關拒絕賠償，或自提出請求之日起逾30日不開
    始協議，或自開始協議之日起逾60日協議不成立時，請求權
    人得提起損害賠償之訴，國家賠償法第10條第1項、第11條
    前段分別定有明文。本件原告已於民國（下同）97年8月13
    日向被告機關申請國家賠償，被告機關並於同年11月5日函
    覆拒絕賠償，此有經濟部水利署第四河川局函文乙份附卷，
    是原告據以提起本件國家賠償訴訟，程序上尚無不合，合先
    敘明。
二、原告起訴聲明被告給付新台幣（下同）150萬元，及自起訴
    狀繕本送達翌日起至清償日止，按年息百分之五計算之利息
    ；嗣減縮訴之聲明為請求0000000元，揆諸民事訴訟法第255
    條第1項第3款規定，應予准許。
貳、實體方面：
一、原告主張：
（一）國家賠償法第3條所定公共設施設置或管理欠缺所生國家
      賠償責任之立法，旨在使政府對於提供人民使用之公共設
      施，負有維護通常安全狀態之義務，重在公共設施不具通
      常應有之安全狀態或功能時，其設置或管理機關是否積極
      並有效為足以防止危險或損害發生之具體行為，故國家賠
      償法第3條規定公有公共設施之管理有無欠缺，須視其設
      置或管理機關有無及時採取足以防止危險損害發生之具體
      措施為斷。
（二）被告固有於街尾溪匯流口兩側防汛道路上放置消波塊，用
      以減速行駛之提示，以避免行經該路段之車輛不慎衝入該
      低窪路面旁之水域，然被告卻未於消波塊前設置警告及安
      全防護設施，維護往來人車安全，避免意外事故發生，致
      原告行經現場時，不慎撞上消波塊而受有右側跟股第三度
      開放性骨折等傷害，其設置或管理有欠缺。
（三）肇事地點係在台3線210公里延平橋旁的水防道路5.1公里
      處，由該道路從中和往延平方向雖設有告示牌，但從反方
      向由中和往延平方向，被告則未置任何告示牌或警告標誌
      ；復檢附南投縣竹山鎮公所竹鎮工字第0970013004號函影
      本乙份，證明被告所放置的消波塊確實已佔據道路路面，
      而且消波塊前也未放置警告標誌，足使人產生視覺障礙而
      不慎撞上消波塊。且比對原告於99年2月27日所拍攝之照
      片，被告於肇事地點所置放之消波塊僅為一排，益證被告
      原先於堆置之第二排消波塊佔據路面之行為，顯非適當，
（四）國家賠償法第3條所定之國家賠償責任，係採無過失主義
      ，即以該公共設施之設置或管理有欠缺，並因此欠缺致人
      民受有損害為其構成要件，非以管理或設置機關有過失為
      必要(最高法院85年台上字第2776號判例意旨參照)。被告
      雖非道路之主管機關，惟系爭消波塊既係其設置、管理，
      應比照「道路交通標誌標線號誌設置規則」第一百六十二
      條第二項規定，將反光導標及危險標記佈設於消波塊之上
      或其外側，予以妥善管理，以維用路人安全；此安全規範
      亦應為設置、管理消波塊機關，為達設置消波塊目的，及
      警示用路人注意安全，而應比照遵循之當然道理，無待乎
      明文規定。被告設置系爭道路，並於其上舖設水泥地面，
      雖其原定之使用目的在於供防汛、搶險時運輸工具材料之
      用，惟未於上設置任何禁止任何車輛通行之標誌，任憑公
      眾及車輛通行多年，迄今每日仍有眾多民眾經由系爭道路
      通行，系爭道路應屬係可供公眾通行之道路，自屬公共設
      施。
（五）如該道路不適合民眾通行，非於防汛、搶險運輸及維護管
      理使用時，被告即應封閉禁止民眾通行；今被告既開放民
      眾通行系爭道路，卻又堆置消波塊，復未於消波塊前設置
      警告標誌，顯然足以影響行車之安全，即係公共設施之設
      置或管理有欠缺，原告因通行該道路，受有身體上之傷害
      及機車受損。據上，原告自得依國家賠償法第3條第1項、
      民法第184條、第193條、第195條規定請求被告負損害賠
      償責任。
（六）請求損害賠償範圍：
1、醫療費用部分，共計216209元（原先起訴狀載為216218元，
   簡縮為216209元）。
2、看護費用部分，共計166000元：原告因本次車禍，致左腳受
   傷嚴重，於住院期間均係進行左腳及傷口清創手術，足見原
   告於住院期間，日常三餐及大小便皆需他人在旁服侍，故原
   告請求因本次車禍，自97年3月12日至同年6月5日於童綜合醫
   院住院，合計83日，以每日2,000元計算之看護費損失166,
   000元。
3、喪失勞動力損失部分共計0000000元：依事故發生時起算，即
   自97年3月12日起至103年12月10日止，即原告滿60歲前之勞
   動力損失，亦即僅6年又268日期間之損失。惟僅計算6年間之
   損失金額，依霍夫曼計算法計算一次給付之金額為0000000元
   〔計算式如下：45000（每月薪資）×12（月）×61.52% (喪
   失勞動力程度)×5.00000000（6年霍夫曼係數）＝0000000，
   小數點以下捨去〕。
4、精神慰撫金部分：原告因本次摔車意外，迄於今日，左腳走
   路仍有怪異，極為不適，原告所受之痛苦甚大，實非筆墨所
   能書，而被告負有維護公共設施安全之義務，卻疏於注意，
   於肇事後對於原告所請，卻又不聞不問，實有違政府機關原
   係為服務人民而設之意。雙方經濟狀況又相差懸殊，原告因
   此請求給付精神慰撫金200萬元。
5、綜上所陳，原告所受之損害時高達0000000（計算式：216218
   ＋166000＋0000000＋0000000），然因原告無力繳納裁判費
   ，故僅請求0000000元。
（七）原告之聲明：被告應給付原告0000000元，及自本起訴狀
      繕本送達翌日起至清償日止，按週年率百分之五計算之利
      息。原告併陳明願供擔保，請准宣告假執行。
二、被告則否認原告上開主張，並略以：
（一）查本件原告所稱肇事地點屬被告轄管濁水溪河川區○○○
      ○道路，該道路專供維護管理及防汛、搶險運輸使用，非
      屬一般公路，於道路入口均已豎立請自行注意安全之警告
      牌（如附河川區域圖及警告牌照片）。
（二）依警方製作道路交通事故現場圖肇事經過摘要欄記載，據
      家屬供稱當事人因血壓低要前往醫院救治，且其所稱肇事
      撞上消波塊地點已偏離車道２．２公尺，應可推斷原告為
      精神狀況不佳情況下之危險駕駛。且由南投縣縣竹山分局
      函復現場圖，可知原告所駕駛之車輛位置顯然已在車道外
      ，也在水防道路外2.2公尺位置，跟被告陳述相符。且消
      波塊放置的位置是在車道外，原告的車子並沒有行使在車
      道上，而且該路段是水防道路，並非供一般道路行使，原
      告顯然精神狀況不佳，已經開車車道外。
（三）被告機關放置消波塊地點位於街尾溪匯流口兩側，為防止
      車輛衝入該低窪路面旁之水城，作為減速行駛之提示有其
      設置之合理性。且被告機關設立消波塊的位置並非道路上
      ，而是偏離車道外2.2公尺，本件原告所稱肇事地點是屬
      於水防道路，並非屬於一般公路，在道路路口也有豎立警
      告牌。
（四）原告自認經常出入該路段往返，應該早就知道是水防道路
      ，而且原告是撞到非道路上的消波塊，原告的精神狀況自
      己要注意。原告係撞到道路旁2.2公尺的泥土地的消波塊
      ，並非在道路上的消波塊，被告對於上開水道的管理並無
      欠缺，且與原告撞到消波塊也沒有因果關係。
（五）因為現場是防汛道路，非一般道路，放置消波塊是為了阻
      擋民眾通行，但因為工程車要走，所以有扳開一些寬度供
      工程車通行，原告是里長，本來就知道現場是防汛道路，
      而且原告的精神狀況不佳導致，而與被告放置消波塊並沒
      有因果關係。況路邊就有設置警告牌，警告說這是水防道
      路，禁止一般車輛通行，車輛發生事故的位置就在水防道
      路2.2公尺，警告牌距離現場很近，而且原告經常出入該
      地，應該看過警告牌很多次了，也清楚該處是水防道路。
（六）從照片就可以看出被告有於系爭道路上設置警告標示，且
      原告自承出入該道路多次，知道該道路非一般道路，而是
      水防道路，本件原告發生車禍的位置是在水防道路外面，
      跟原告在水防道路上放置消波塊根本沒有關係，原告受傷
      與被告在水防道路上放置消波塊的事實間並無因果關係。
（七）水防道路從來沒有開放過，是供河川局搶險疏濬使用，非
      供一般民眾通行使用。被告在十幾年前就有陸續設置警告
      標示，原告是里長，對當地的環境、道路狀況甚詳，原告
      來來往往的走過很多次，不可能沒有看過警告標誌。
（八）由警方現場圖可知，警察畫的道路位置，是瀝青路面，原
      告是開在瀝青路面外的泥土地，並非開在水防道路，何況
      泥土地並不是供民眾通行的等語置辯。
（九）綜上所述，本件原告之請求，核與國家賠償法第三條規定
      之構成要件不符，應無理由，爰聲明：原告之訴駁回。併
      陳明如受不利之判決，請准供擔保，免為假執行之宣告。
三、兩造不爭執之事項：
（一）原告於97年3月12日夜間九時許因病為就醫而駕車行經上
      開水防道路，撞及消波塊而受傷送醫住院。
（二）上開防汛道路專供維護管理及防汛、搶險運輸使用，非屬
      一般公路，被告為設置及管理機關。
四、兩造爭執之事項：
（一）被告所設置管理之系爭道路之管理是否有欠缺？
（二）若認被告對系爭道路之設置管理有欠缺，此與原告所受之
      傷害有無相當因果關係？
五、得心證之理由：
（一）原告主張之上開事實，固據其提出經濟部水利署第四河川
      局函、童綜合醫院診斷證明書、道路交通事故圖正本各乙
      份為憑。然被告否認原告上開主張，併以前揭情詞置辯，
      請求將原告之訴駁回。
（二）按公有公共設施因設置或管理有欠缺，致人民生命、身體
      或財產受損害者，國家應負損害賠償責任，國家賠償法第
      3條第1項定有明文。所謂「公共設施」係指國家機關將物
      施以人為加工或創建某物，且已設置完成並開始供公眾使
      用者而言。查本件原告所稱肇事地點屬被告轄管濁水溪河
      川區○○○○道路，該道路專供維護管理及防汛、搶險運
      輸及維護管理使用，不作為一般道路使用，故該道路歸被
      告設置、管理，並非公路局所設置管理之一般公路，此為
      兩造不爭之事實，被告於上開防汛道路入口已豎立請自行
      注意安全之警告牌，此有河川區域圖及警告牌照片附卷可
      稽，該道路既不供公眾使用，亦應認不符合供公眾使用之
      要件，則其是否屬國家賠償法第3條所稱之公共設施已非
      無疑。
（三）次按國家賠償法第3條第1項規定，公有公共設施侵權行為
      之成立要件為：須公有（或公役地）之公共設施。須
      該公共設施之設置或管理有欠缺。須人民之生命、身體
      或財產受有損害。須該項損害與公共設施之設置或管理
      之欠缺具有相當因果關係。若公共設施之安全性無虞，且
      損害之發生與公共設施之設置或管理，並無相當因果關係
      時，即與國家賠償之要件不符。復按損害賠償之債，以有
      損害之發生及有責任原因之事實，且二者之間，具有相當
      因果關係為成立要件（最高法院48年度台上字第481號裁
      判參照）。而所謂公共設施之設置有欠缺，係指公共設施
      建造之初，即存有瑕疵而言；管理有欠缺者，係指公共設
      施建造後未妥善保管，怠為修護致該物發生瑕疵而言。又
      人民依上開規定請求國家賠償時，尚須人民之生命、身體
      或財產所受之損害，與公有公共設施之設置或管理之欠缺
      ，具有相當因果關係，始足當之。亦即在公有公共設施因
      設置或管理有欠缺之情況下，依客觀之觀察，通常會發生
      損害者，即為有因果關係，如必不生該等損害或通常亦不
      生該等損害者，則不具有因果關係（參照最高法院84年度
      台上字第1004號判決)。又當事人主張有利於己之事實，
      就其事實有舉證之責任，民事訴訟法第277條定有明文，
      是原告依國家賠償法第3條第1項規定，訴請被告應負損害
      賠償責任，自應就「公共設施設置或管理有欠缺」及「該
      設置或管理之欠缺與其所受之損害有相當因果關係」等節
      負舉證之責。
（四）查本件原告雖主張被告防汛道路上放置消波塊，然被告卻
      未於消波塊前設置警告及安全防護設施，維護往來人車安
      全，避免意外事故發生，致原告行經現場時，不慎撞上消
      波塊而受有右側跟股第三度開放性骨折等傷害，其設置或
      管理有欠缺云云，並提出診斷證明書、道路交通事故圖等
      為據，然遭被告否認，依法自應由原告負舉證責任。查上
      開防汛道路專供維護管理及防汛、搶險運輸使用，非屬一
      般公路，故該道路歸被告設置、管理，並非公路局所設置
      管理之一般公路，此為兩造不爭之事實，被告於上開防汛
      道路入口既已豎立請自行注意安全之警告牌，此有河川區
      域圖及警告牌照片附卷可稽，該道路既不供公眾使用，此
      為原告不爭之事實，且原告自認經常往返上開防汛道路，
      則其對被告豎立之警告牌自知之甚稔，其於肇事之日因感
      冒為就醫於夜間九時許，自行駕車行經該路段，而不行經
      一般公路，顯因熟悉上開防汛道路而貪圖便利，參諸原告
      係撞到道路旁2.2公尺的泥土地的消波塊，並非在道路上
      的消波塊，實難認被告對於上開道路的設置或管理有何欠
      缺，故原告主張被告對上開道路的設置或管理有欠缺云云
      ，尚屬無據。
（五）依警方製作道路交通事故現場圖肇事經過摘要欄記載，據
      原告之家屬供稱：原告當時因血壓低要前往醫院救治，且
      其所稱肇事撞上消波塊地點已偏離車道２．２公尺，不慎
      自行撞上消波塊而受傷等語，應可推斷原告為精神狀況不
      佳情況下之危險駕駛。被告撞上消波塊地點已偏離車道２
      ．２公尺，該消波塊放置的位置是在車道外，足見原告的
      車子並沒有行使在車道上，而且該路段是水防道路，並非
      供一般道路行使，原告顯然精神狀況不佳，已經開車車道
      外。且由南投縣縣竹山分局函復現場圖，可知原告所駕駛
      之車輛位置顯然已在車道外，也在水防道路外2.2公尺位
      置，此核與被告所辯相符，被告所辯應堪採信。
（六）原告雖稱伊駕車行經上開道路時，不慎撞上消波塊而受有
      右側跟股第三度開放性骨折等傷害，而認被告設置或管理
      有欠缺云云，然如上所述，被告對上開道路的設置或管理
      並無欠缺，應係由於原告當時感冒、血壓低要前往醫院救
      治，精神狀況不佳情況下駕駛而肇事撞上消波塊致受傷。
      至原告所提出之南投縣竹山鎮公所竹鎮工字第0970013004
      號函雖略稱上開道路缺乏安全防護設施云云，然係應當地
      鎮民代表而出具，況該路段是水防道路，並非供一般道路
      行使，自不足為原告有利之認定。此外，原告復未能舉證
      證明本件原告所受之損害與被告對公共設施之設置或管理
      之欠缺有何相當因果關係。
（七）綜上所述，本件原告既未能舉證證明被告對上開道路之設
      置或管理有欠缺，亦未能證明其所受損害與系爭道路之設
      置或管理有何相當因果關係，則揆諸前揭說明，原告依國
      家賠償法第3條規定請求被告賠償原告如其聲明第1項所示
      之損害金額及法定遲延利息，洵屬無據，為無理由，應予
      駁回。原告之訴既經駁回，則其假執行之聲請，亦失所附
      麗，應併予駁回。
六、本件事證已臻明確，兩造其餘之攻擊或防禦方法，經本院斟
    酌後，認為均不足以影響本判決之結果，自無一一詳予論述
    之必要，原告雖請求勘查現場，然現場已移動，自無再勘查
    現場之必要，附此敘明。
七、訴訟費用負擔之依據：民事訴訟法第78條。
中    華    民    國    99    年    8     月    5    日
                  民事第一庭    法  官  施坤樹
以上正本係照原本作成。
如對判決上訴，應於判決送達後20日內向本院提出上訴狀。如委
任律師提起上訴者，應一併繳納上訴審裁判費。
中    華    民    國    99    年    8    月    13    日
                                書記官  施嘉玫

司法院資訊處製作；財團法人民間司法改革基金會備份。
